【裁判字號】    97,家上,132
【裁判日期】    980826
【裁判案由】    分割遺產
【裁判全文】
臺灣高等法院臺中分院民事判決  97年度家上字第132號
上  訴  人  癸○○
                        樓
被 上 訴人  戊○○
            己○○
            甲○○
                        巷46弄6之2號
            辛○○
                        巷76號
            庚○
                        巷76號
兼前列五人
共 同訴 訟
代  理  人  丙○○
                        巷46弄6號
            壬○○
                        巷46弄6之2號
被上訴人    乙○○
            丁○○
上列當事人間請求分割遺產事件，上訴人對於民國97年9月5日臺
灣苗栗地方法院94年度家訴字第24號第一審判決提起上訴，經本
院於98年8月12日言詞辯論終結，判決如下：
    主  文
上訴駁回。
第二審訴訟費用由上訴人負擔。
    事實及理由
甲、程序部分
一、本件被上訴人乙○○、丁○○經合法通知，無正當理由而未
    於最後言詞辯論期日到場，核無民事訴訟法第386條所列各
    款情事，爰依上訴人之聲請，由其一造辯論而為判決。
二、本件上訴人於原審起訴請求分割共有物（見原審卷第4頁）
    ，嗣經原審行使闡明權後改稱請求分割陳練之遺產（見原審
    卷第116頁）。於上訴本院時復再改稱其係請求分割共有物
    ，而非分割遺產（見本院卷第2頁、ll頁、96頁反面、102頁
    、112頁）。惟本件上訴人請求分割之坐落苗栗縣竹南鎮○
    ○段181號、52號、271號、281號、282號及同鎮○○段367
    號、371號、374號、452-1號土地尚於兩造所公同共有，另
    同鎮○○段452號土地尚為兩造之被繼承人陳練名下，有土
    地登記簿謄本附卷足稽（見原審卷第32至58頁、本院卷第15
    3頁）。顯見兩造就上開土地係因繼承自被繼承人陳練而取
    得，尚存有公同共有關係，而公同共有關係存續中，各公同
    共有人，不得請求分割其公同共有物。民法第829條定有明
    文。嗣經本院迭次闡明上開法律見解後，上訴人復改稱係提
    起分割遺產訴訟（見本院卷第144頁反面、145頁）。是自應
    以其最後陳述為準，認其係請求分割遺產。又民法第1164條
    所定之遺產分割，係以遺產為一体，整個的分割，而非以遺
    產中個個財產之分割為對象，亦即遺產分割之目的在遺產公
    同共有關係全部之廢止，而非個個財產公同共有關係之消滅
    。故分割遺產之訴除另有規定外，應以被繼承人所遺財產全
    部列為分割之標的，而不得就各個遺產分別起訴請求分割。
    本件上訴人於本院審理中固具狀撤回除竹圍段181號以外各
    筆土地分割之請求（見本院卷第lll、112頁），然其最後之
    聲明中已再將前述撤回之標的物列入分割標的物中而為聲明
    。自堪認其已補正，合先敘明。
乙、實體方面：
一、本件上訴人於原審起訴主張：兩造之被繼承人陳練於民國（
    下同）88年10月21日死亡，遺有如原審判決附表一所示之土
    地由兩造共同繼承，兩造並已就該等土地辦理繼承登記為公
    同共有，惟因兩造一直無法達成分割協議，且顧及部分土地
    面積狹小，又分散多處，倘逐筆分割，將不利於土地之利用
    及其經濟價值，為此，爰依民法第1164條之規定，請求分割
    遺產，併聲明依上訴人於原審最後言詞辯論期日所提出之分
    割方案（見原審卷第552至559頁）所示，將其中坐落苗栗縣
    竹南鎮○○段第181地號之土地為原物分割，並以其餘土地
    補償依該方案分割後面積不足之被上訴人庚○、丁○○及甲
    ○○等3人。
二、經原審判決附表一所示之土地，皆由兩造依該附表所示之應
    繼分比例分別共有。上訴人不服，提起上訴，聲明：（一）
    原判決廢棄。（二）兩造共有坐落苗栗縣竹南鎮○○段第
    181地號土地（面積3,695平方公尺），按如附表一即原證27
    所示方案分割：編號7部分、面積347.725平方公尺分歸上訴
    人癸○○所有；編號1部分、面積347.725平方公尺分歸被上
    訴人戊○○所有；編號2部分、面積189.09平方公尺分歸被
    上訴人庚○所有；編號3部分、面積352.93平方公尺分歸被
    上訴人己○○所有；編號4部分、面積347.725平方公尺分歸
    乙○○所有；編號5部分、面積145.83平方公尺分歸被上訴
    人丁○○所有；編號6部分面積465.48平方公尺分歸被上訴
    人辛○○所有；編號8部分面積531.285平方公尺分歸被上訴
    人甲○○、壬○○共有；編號9部分、面積347.725平方公尺
    分歸被上訴人丙○○所有；編號10部分、面積619.487平方
    公尺，則分割為道路，仍由兩造共有（其中上訴人癸○○分
    配69.875平方公尺、被上訴人戊○○分配69.875平方公尺、
    被上訴人庚○分配39.51平方公尺、被上訴人己○○分配70.
    985平方公尺、被上訴人乙○○分配69.875平方公尺、被上
    訴人丁○○分配29.932平方公尺、被上訴人辛○○分配92.
    56平方公尺、被上訴人甲○○、壬○○共分配107平方公尺
    、被上訴人丙○○分配69.875平方公尺）。（三）被上訴人
    丁○○不足部分，以坐落苗栗縣竹南鎮○○段第271地號（
    面積72平方公尺），同段28l地號（面積8平方公尺）、同段
    282地號（面積60平方公尺）、苗栗縣竹南鎮○○段第367地
    號（面積862.5平方公尺，權利範圍1/18）、371地號（面積
    787.91平方公尺，權利範圍l/l8）、452-1地號（面積7.46
    平方公尺，權利範圍l/18）等土地及452地號土地之徵收補
    償金新台幣（下同）157,539元，補償之。（四）被上訴人
    甲○○部不足部分，以苗栗縣竹南鎮○○段第374地號（面
    積903.25平方公尺，權利範圍l/l8），補償之；（五）被上
    訴人庚○不足部分，以苗栗縣竹南鎮○○段第52地號（面積
    189平方公尺）補償之。併稱：
（一）座落苗栗縣竹南鎮○○段第452地號土地業於88年5月12日
      經苗栗縣政府徵收，兩造被繼承人陳練可得之徵收補償金
      雖未載於該地價補償清冊內，惟依該清冊所載，與陳練有
      相同持分之陳旺之補償金為新台幣（下同）157, 539元（
      39,385元＋118,154元＝157,539元），故陳練之補償金亦
      應為157,539元。然該筆補償金因被上訴人乙○○與丁○
      ○不願用印，致無法領取，目前仍由苗栗縣政府保管中。
（二）上訴人所提出之分割方案，係依兩造各十分之一之應繼份
      為基準，並且參照原審鑑定之土地價值、面積予以換算，
      依附表二即原證28所示，兩造每人各應平均分得417.6平
      方公尺，被上訴人甲○○不足196.915平方公尺部分，除
      由分配超過6.315平方公尺之己○○與分配超過140.44平
      方公尺之辛○○以金錢補償外，併以竹興段第374地號土
      地（面積903.25平方公尺，權利範圍1/18，持分面積50.
      18平方公尺）補償之，因此加上竹圍段第181地號分得之
      220.685平方公尺，甲○○總計可配得之土地面積為417.
      655平方公尺，已超過原應分配面積0.055平方公尺，惟此
      業經被上訴人己○○、辛○○及甲○○之同意。又被上訴
      人丁○○不足部分，以竹圍段第271地號（面積72平方公
      尺)、28l地號（面積8平方公尺）、282地號（面積60平方
      公尺）、苗栗縣竹南鎮○○段第367地號（面積862.5平方
      公尺，權利範圍1/18，持分面積47.916平方公尺）、371
      地號（面積787.91平方公尺，權利範圍l/l8，持分面積43
      .772 平方公尺）、452-1地號（面積7.46平方公尺，權利
      範圍l/l8，持分面積0.414平方公尺）等土地補償之，該6
      筆土地面積雖小，但多為建地，且公告現值亦較竹圍段第
      181地號為高，此外，452地號土地之徵收補償金157,539
      元，亦一併作為被上訴人丁○○之補償，故並無不公允之
      情形。
（三）陳練生前贈與被上訴人丁○○之苗栗縣營盤邊段山寮小段
      750地號（面積1130平方公尺）、竹圍段第383地號（面積
      966平方公尺）及竹圍段第384地號（面積966平方公尺）
      等土地，均價值菲薄，上訴人及除乙○○以外之被上訴人
      均已在原審表示不予歸扣。
（四）被上訴人丁○○既於原審同意上訴人所提之前揭分割分案
      ，自不得於本院再為相反之主張。又上訴人所提前揭分割
      方案附圖中之編號4斜線部分始為被上訴人乙○○所有，
      依該竹圍段795建號建物之謄本所載，該建物僅有102.93
      平方公尺，而編號5部分土地上之建物係丁○○所有，與
      乙○○無關，故上訴人所提之前揭分割方案，並不影響被
      上訴人乙○○及丁○○二人之現有建物，且被上訴人丁○
      ○、乙○○既分別於編號4及編號5土地上各有建物，則將
      該編號4、編號5部分土地分由其等取得，亦為最佳之分割
      方案。又編號10部分為道路，通往共有之163地號土地，
      而上訴人並無163地號土地之所有權，因此上訴人分得編
      號7部分，並無所謂較為有利，有欠公允之情形。
三、被上訴人丁○○未於言詞辯論期日到場，惟其以書狀聲明：
    上訴駁回。併辯論：上訴人所提出之前揭分割方案，明顯有
    偏袒其個人利益之嫌，實欠公允，且其分割方式亦與土地上
    建物之權益歸屬狀態未符，倘採取該方案，日後將有導致兩
    造兄弟姊妹間糾紛不斷之虞，故伊不同意上訴人主張之分割
    方案。
四、被上訴人乙○○未於言詞辯論期日到場，亦以書狀聲明：上
    訴駁回。併辯稱：上訴人所提出之前揭分割方案，將編號4
    部分分由伊取得，編號5部分分由丁○○取得，惟該編號4、
    5部分土地上所坐落之建物（即標示為斜線區域之黃色著色
    部分之建築物）為伊所興建之農舍，係伊單獨所有，倘依上
    訴人主張之分割方案，將會導致伊與被上訴人丁○○間日後
    就該土地及房屋之問題產生紛爭，且上訴人依前揭分割方案
    取得之編號7部分土地，其位置最靠近聯外道路，價值遠甚
    於其他被上訴人所分得之部分，顯欠公平，故伊不同意上訴
    人所主張之前揭分割方案，且伊於原審亦從未表示同意該分
    割方案。
五、被上訴人戊○○、己○○、丙○○、甲○○、辛○○、庚○
    、壬○○均聲明：同意上訴人之上訴聲明。併稱：渠等均同
    意上訴人所提出之前揭分割方案。雖然依該分割方案，被上
    訴人丙○○之建物有一小部分屋簷佔用被上訴人壬○○及甲
    ○○所分得之土地，而被上訴人己○○之建物亦有一小部分
    佔用庚○所分得之土地，惟被上訴人壬○○及甲○○、庚○
    就此均已表示同意。另被上訴人壬○○及甲○○亦同意維持
    共有。
六、上訴人主張兩造被繼承人陳練死亡後，遺有如原審判決附表
    一所示不動產由兩造共同繼承，此為被上訴人等所自認，復
    有上訴人提出之地籍謄本、繼承系統表、戶籍謄本、地籍圖
    、遺產稅免稅證明書（見原審卷第211、212頁、第23至58頁
    、19至29頁）等件附卷為證，應堪信為真實。而按繼承人得
    隨時請求分割遺產，民法第1164條定有明文。又遺產分割之
    方法，民法繼承篇並未規定，自得類推適用民法物權篇公同
    共有物之分割。另終止遺產之公同共有關係，應以分割方式
    為之，將遺產之公同共有關係終止，改為分別共有關係，性
    質上亦屬分割遺產之方法之一（最高法院著有82年台上字第
    748號、95年度台上字第2458號裁判足參）。又系爭遺產並
    無法律規定不得分割，亦無遺囑或契約約定不得分割情形，
    是上訴人請求分割系爭遺產，並無不合，至上訴人所提出如
    上訴人聲明所示之分割方法，為被上訴人丁○○、乙○○所
    不同意。經查，上訴人所提如附表一、二所示之分割方案，
    其方式就竹圍段l8l號土地分給各繼承人及道路，但各繼承
    人所得面積有相差達二倍以上者，諸如辛○○分得465.48平
    方公尺、丁○○分得145.83平方公尺，但丙○○、戊○○、
    癸○○、乙○○則分得高達347.725平方公尺、己○○則分
    得352.93平方公尺、就分配負擔道路部分，亦各不相同，其
    分配方法顯然不公平，雖上訴人謂就丁○○不足部分，以原
    判決附表一編號3至7、及9、10號七筆土地補償，對被上訴
    人庚○不足部分，則以原判決附表一編號l竹圍段52號土地
    予以補償，就甲○○不足部分，亦以原判決附表一編號8竹
    興段374號土地補償。然該分割分案，並不能使共有人得公
    平之補償。特別是被上訴人丁○○部分，用以補償其者，如
    竹圍段271、281、282號土地面積依次僅為72平方公尺、8平
    方公尺、60平方公尺，均係狹小之畸零地，依其地目及面積
    以觀，難有利用價值。其餘竹興段367、452-1、452號等土
    地則僅為持分十八分之一之與訴外人共有土地，若依上訴人
    所主張之分案方案，顯然不利於被上訴人丁○○。另依上訴
    人所提出如附表一之分割方案，就系爭181號土地上編號5分
    歸被上訴人丁○○部分，其上有被上訴人乙○○之建物，亦
    據渠等具狀陳明。將來亦有拆屋還地之糾紛，但上訴人所主
    張之分割方案為保全其建物，卻任令癸○○、己○○、壬○
    ○等依其所有建築物面積而分歸超出其應繼份面積之土地。
    益証上訴人所提出之分割方案顯然不公平，不足為用。再者
    ，系爭待分割之遺產中如原判決附表一編號9所示之竹南鎮
    ○○段452號應有部分十八分之一，現尚未為竹南鎮公所完
    成徵收，有苗栗縣竹南鎮公所98年7月2日苗竹鎮建字第Ｚ000
    000000號附卷足稽。上訴人主張以補償金給付被上訴人丁○
    ○亦非可取。又除被上訴人丁○○、乙○○以外之兩造，復
    不同意原審法院另提出之原判決附表一編號2即181號土地原
    物平均分割、其餘土地變價或保持共有之公平共有物分割方
    案（見原審卷第550頁），故原審法院所採按應繼分比例分
    別共有之分割方式，應最能兼顧公平原則，並保留兩造當事
    人將來自行協議或訴請裁判分割共有物之空間。
七、綜上所述，本件上訴人訴請分割遺產，雖於法有據，惟法院
    不受其主張分割方案之拘束，從而，原審所為分割方式並無
    不當，上訴人指摘原判決不當，求予廢棄改判，為無理由，
    應予駁回。本件事證已臻明確，兩造其餘攻擊防禦方法及舉
    證，核與本件判決結果不生影響，爰不另一一論述，併此敘
    明。
八、據上論結，本件上訴為無理由，依民事訴訟法第449條第l項
    、第78條、第385條第1項前段、第463條，判決如主文。
中    華    民    國    98    年    8     月    26    日
                民事第六庭    審判長法  官  袁再興
                                    法  官  陳賢慧
                                    法  官  吳惠郁
以上正本係照原本作成。
如對本判決上訴，須於收受判決送達後20日內向本院提出上訴書
狀，其未表明上訴理由者，應於提出上訴後20日內向本院提出上
訴理由書（須按他造人數附具繕本）。
上訴時應提出委任律師為訴訟代理人之委任狀。具有民事訴訟法
第466條之1第1項但書或第2項之情形為訴訟代理人者，另應附具
律師及格證書及釋明委任人與受任人有該條項所定關係之釋明文
書影本。
                                    書記官  周巧屏
中    華    民    國    98    年    8     月    28    日
                                                      Ｍ


司法院資訊處製作；財團法人民間司法改革基金會備份。
